---
title: "Análise de Questionários do Projeto 'Meninas na Computação'"
output:
  html_notebook: 
    code_folding: hide
  html_document: default
---
```{r, include=FALSE}
rm(list = ls())
options("scipen"=100, "digits"=2)

library(readxl)
# library(readr)
library(arules)
library(ggplot2)
library(reshape2)
library(gridExtra)
library(stringr)
```

Este estudo é uma análise estatística sobre o projeto [Meninas na Computação](http://meninas.cic.unb.br/), coordenado pela professora Dra. Maristela Terto e Holanda et al. 

```{r}
S2011 <- read_excel("../dados/raw.xlsx", sheet = "2011", col_types = c("text", "text", "text", "text", "text", "text", "text", "text", "text", "text", "text", "text", "text", "text", "text", "text", "text", "text"), na = "")

S2012 <- read_excel("../dados/raw.xlsx", sheet = "2012", col_types = c("text", "text", "text", "text", "text", "text", "text", "text", "text", "text", "text", "text", "text", "text", "text", "text", "text", "text"), na = "")

S2013 <- read_excel("../dados/raw.xlsx", sheet = "2013", col_types = c("text", "text", "text", "text", "text", "text", "text", "text", "text", "text", "text", "text", "text", "text", "text", "text", "text", "text"), na = "")

S2014 <- read_excel("../dados/raw.xlsx", sheet = "2014", col_types = c("text", "text", "text", "text", "text", "text", "text", "text", "text", "text", "text", "text", "text", "text", "text", "text", "text", "text"), na = "")
```

Durante os anos de 2011 a 2014, foram entrevistados `r nrow(S2011) + nrow(S2012) + nrow(S2013) + nrow(S2014)` alunos do nível fundamental e médio, sobre o curso superior que pretendiam seguir. 

O questionário possui 14 questões, além das informações: _sexo_, _série_, se o aluno _pretende_ fazer um curso superior e se ele pretende _fazer Ciência da Computação_.

O primeiro passo do estudo foi recuperar as respostas dos questionários. 

O segundo passo envolveu a preparação dos dados. Em primeiro lugar, os questionários foram unificados em uma única tabela, a fim de facilitar a manipulação.

```{r}
S2011$Ano <- 2011
S2012$Ano <- 2012
S2013$Ano <- 2013
S2014$Ano <- 2014

respostas <- rbind(S2011, S2012)
respostas <- rbind(respostas, S2013)
# respostas <- rbind(respostas, S2014)
# rm(list = c("S2011", "S2012", "S2013", "S2014"))

respostas$Serie <- stringr::str_trim(respostas$Serie, side = "both")
respostas$Serie[respostas$Serie == "NA"] <- NA
respostas <- as.data.frame(lapply(respostas, as.factor))
```


Como o estudo consiste em identificar as motivações das alunas entrevistadas em seguir ou não uma carreira em Ciência da Computação, foram retirados os `r nrow(respostas[respostas$Sexo == 'M',])` entrevistados de sexo masculino.

```{r}
respostas <- respostas[respostas$Sexo == 'F',]
respostas$Sexo <- NULL
names(respostas) <- c("Serie", "Fara_Curso_Superior", "Fara_Computacao", "Locais_Uso_Computador", "Atividade_Uso_Computador", "Somente_Ensina_Software", "Pouca_Matematica", "Maioria_Homens", "Saber_Usar_Computador", "Precisa_Curso_Superior", "Familia_Gostaria", "Dificuldade_Emprego", "Pouco_Lazer", "Usa_Criatividade", "Da_Prestigio", "Boa_Remuneracao", "Atuacao_Outras_Areas", "Ano")

```

São encontradas as seguintes distribuições de série na amostra:

```{r}
series <- aggregate(x = list(Quantidade = respostas$Serie), by = list(Ano = respostas$Ano, Serie = respostas$Serie), FUN=length)

por_ano <- aggregate(x = list(Total = respostas$Serie), by = list(Ano = respostas$Ano), FUN=length)

series <- merge(series, por_ano)

series$Percentual <- series$Quantidade * 100 / series$Total

p = ggplot(data = series, aes(x = "", y = Percentual, fill = Serie))  
p = p + geom_bar(width = 1, stat = "identity")
p = p + facet_grid(facets = . ~ Ano)
p = p + coord_polar(theta = "y", start = 0) 
p = p + scale_x_discrete()
p = p + xlab("") + ylab("") + labs(fill="Ano") 
p = p + ggtitle("Percentual de Entrevistadas por Série em cada Ano")
p
```

As alunas responderam da seguinte forma sobre a área que gostariam de cursar:

```{r}
cursos <- aggregate(x = list(Quantidade = respostas$Fara_Curso_Superior), by = list(Ano = respostas$Ano, Fara_Curso_Superior = respostas$Fara_Curso_Superior), FUN=length)

por_ano <- aggregate(x = list(Total = respostas$Fara_Curso_Superior), by = list(Ano = respostas$Ano), FUN=length)

cursos <- merge(cursos, por_ano)

cursos$Percentual <- cursos$Quantidade * 100 / cursos$Total

p = ggplot(data = cursos, aes(x = "", y = Percentual, fill = Fara_Curso_Superior))  
p = p + geom_bar(width = 1, stat = "identity")
p = p + facet_grid(facets = . ~ Ano)
p = p + coord_polar(theta = "y", start = 0) 
p = p + scale_x_discrete()
p = p + xlab("") + ylab("") + labs(fill="Ano") 
p = p + ggtitle("Percentual de Entrevistadas por Área de Interesse")
p
```

Podemos observar que os percentuais permanecem ao longo dos anos, sendo a preferência por Ciências Biológicas e de Saúde em torno de `r round(cursos$Percentual[cursos$Ano == 2011 & cursos$Fara_Curso_Superior == 'Biologicas e Saude'])`\%, para Humanas cerca de `r round(cursos$Percentual[cursos$Ano == 2011 & cursos$Fara_Curso_Superior == 'Humanas'])`\% e para Exatas próximo a `r round(cursos$Percentual[cursos$Ano == 2011 & cursos$Fara_Curso_Superior == 'Exatas'])`\%.

A opinião das alunas sobre o cursar Ciência da Computação é representada nos gráficos a seguir:

```{r}
comp <- aggregate(x = list(Quantidade = respostas$Fara_Computacao), by = list(Ano = respostas$Ano, Fara_Computacao = respostas$Fara_Computacao), FUN=length)

por_ano <- aggregate(x = list(Total = respostas$Fara_Computacao), by = list(Ano = respostas$Ano), FUN=length)

comp <- merge(comp, por_ano)

comp$Percentual <- comp$Quantidade * 100 / comp$Total

p = ggplot(data = comp, aes(x = "", y = Percentual, fill = Fara_Computacao))  
p = p + geom_bar(width = 1, stat = "identity")
p = p + facet_grid(facets = . ~ Ano)
p = p + coord_polar(theta = "y", start = 0) 
p = p + scale_x_discrete()
p = p + xlab("") + ylab("") + labs(fill="Ano") 
p = p + ggtitle("Percentual de Entrevistadas por Interesse em Computação")
p
```

Será realizado a seguir uma análise de variância, no intuito de identificar se as questões possuem alguma variação ao longo do tempo. Nesse caso, o tratamento foram os anos das pesquisas e os blocos foram as questões.

```{r}

```

